【裁判字號】    97,重家訴,1
【裁判日期】    970804
【裁判案由】    確認遺囑真正
【裁判全文】
臺灣士林地方法院民事判決
原      告  壬○○
                        號3樓.
訴訟代理人  錢裕國律師
被      告  庚○○
訴訟代理人  癸○○律師
            丁○○律師
            丙○○律師
上列當事人間確認遺囑真正事件，本院於民國97年7 月17日言詞
辯論終結，判決如下：
    主  文
原告之訴駁回。
訴訟費用由原告負擔。
    事實及理由
一、本件原告起訴主張：
  (一)緣兩造及訴外人楊儒炎、楊玉惠、楊玉如均為被繼承人辛○○之子女，辛○○為預立身後之事，故於民國90年10月10日
    依民法第1194條之規定預立遺囑，指定己○○、戊○○及甲○○等三人為見證人，並口述遺囑意旨，由己○○筆記、宣
    讀、講解後，再由辛○○確認無誤後，記明年、月、日，由
    遺囑人辛○○簽名蓋章並蓋指印，見證人兼代筆人己○○及
    另兩名見證人加以簽名，且當時亦有攝影存證，嗣後辛○○
    於91年7 月12日不幸病逝，依前揭遺囑內容，辛○○之5 名
    子女均有分得其財產，惟次女即被告庚○○卻無端否認系爭
    遺囑之真正。按證書之真偽與否不明確，致原告在私法上之
    地位有受侵害之危險，而此危險得以對於被告之確認判決除
    去者，即得依民事訴訟法第247 條之規定提起確認之訴，今
    被告質疑本件遺囑是否真正，致原告依遺囑所取得之權利有
    受侵害之危險，而此種不安之狀態，得以對於被告之確認判
    決除去，故提起本件訴訟。
  (二)對被告答辯之陳述：
    1.被告於其「民事答辯暨聲請調查證據狀」第二點所言，均
      非事實，實則被告於81年間出嫁，其夫乙○○即長期失業
      ，於是被告便偶與其夫回娘家騙錢炒作股票，並由母親購
      買計程車營業謀生，其夫乙○○之姊姊王金蓮並曾向母親
      借錢不還，迄今仍有其簽立之借據可稽。在屢經被告欺騙
      後，母親即常告誡原告等子女要小心被告婆家之人，母親
      更是強烈要求被告庚○○離婚。嗣至89年間，母親得知生
      重病陸續長期住院治療，期間均係由長子儒其、次子儒炎
      、長女玉惠、三女玉如輪流照顧。兩造雙親事後也揚言不
      願再見被告及其夫婿，被繼承人辛○○更是由次子照料並
      居住在一起，後期為全方位事業照顧，得被繼承人辛○○
      同意於90年5 月18日送至安養院居住，亦係均由原告等姐
      弟4 人處理，且每日均由原告之妻即媳婦陳雯真、長女楊
      玉惠就近前往照顧，長子即原告壬○○、次子楊儒炎、三
      女楊玉如均輪流探親，故何來被告所言「母親亡故後，父
      親辛○○乏人照料，乃由被告與夫婿每日前往重陽路故居
      照料其三餐起居」之事。且查被繼承人辛○○於79年間雖
      曾於住家附近發生車禍，導致腳受傷過，被繼承人辛○○
      不曾有過2 次中風，未有何意思不清之情事，甚至長年服
      務於臺北市政府環境保護局溝渠大隊，更於76年2 月間受
      考核加薪。從而，被告所言「故長期以來，母親楊溫鴻均
      限制其行動於重陽路故居，以保護其生命安全」云云，更
      屬荒謬。
    2.又被繼承人辛○○如前所述於90、91年間，不論係居住於
      安養院或入院於醫院中，均屬公開場所，原告何來有阻擾
      其探親之可能及情事，且期間親朋好友都曾有過探親，被
      告若有心前往，應探詢親友即輕易可得知悉，而可經常來
      探視雙親，何以其竟完全漠不關心，甚至如其所稱竟「直
      至95年接獲行政執行署執行之關於遺產稅之執行通知，始
      知父親亡故」。觀此則其孝心究為何，已不言可明。綜上
      可知，被繼承人辛○○實則絕無被告所言意思能力不健全
      ，不可能為遺囑之情形。再參鈞院向長庚醫院所調閱之被
      繼承人辛○○病歷資料，更可知直至立遺囑前之90年5 月
      間父親經檢查「知覺感受」均屬正常，護理記錄單亦載「
      精神可」益可得證。
    3.又代筆遺囑內容非不得由代筆人於立遺囑日前，依立遺囑
      人口述遺囑意旨，先行草擬遺囑內容，嗣於立遺囑日再經
      立遺囑人確定遺囑內容，宣讀、講解，經立遺囑人認可後
      ，由立遺囑人及見證人等簽名證明之，此經臺灣高等法院
      96年度家上字第53號著有判決。且本件遺囑之錄影光碟，
      已清楚紀錄立遺囑人確有同意訂立遺囑之意思，且意思能
      力清楚，並無意識不清之情形，並經在場見證人一致供證
      無誤，故原告何有代為簽名之必要，且其上不僅有立遺囑
      人之簽名，尚有蓋印及按捺指紋，若係偽造何須多此一舉
      ，另參原告所提供向臺北市南港區戶政事務所抄錄之立遺
      囑人辛○○之印鑑證明，益可證明與遺囑上之簽名相同。
    4.至被告於其「民事辯論意旨狀」第四點所言，亦非實情，
      茲分述如后：被告之夫乙○○若從無買賣股票之情，何以
      會遭依違反證券交易法起訴，且被告雖稱乙○○有固定工
      作，惟參其所提銘和企業社之證明，合計工作僅4 天，觀
      此反足證原告所言其無固定工作乙節，確為實情。因被告
      之夫乙○○之姊為「王金蓮」，故被告於答辯中，僅敢含
      糊稱簽立借款條之78年間，其「當時仍就讀高中，乙○○
      與被告尚不相識」云云，而欲模糊辯指此「王金蓮」非乙○○之姊「王金蓮」，惟被告與乙○○雖於82年間始結婚
      ，然兩造全家與乙○○全家早於78年前即已認識，此兩造
      所有兄弟姊妹均可為證，豈有被告所稱78年間其仍就讀高
      中，而與乙○○不相識之可能。
    5.末依民法第1164條之規定，繼承人本得隨時請求分割遺產
      ，而兩造之父親辛○○於91年7 月12日過世，故兩造本即
      應於6 個月內依法申報及繳納遺產稅，且實則原告並曾因
      未依限繳納辦理而遭罰緩達數10萬元之譜，且每年並須繳
      數10萬元之地價稅，而原告原有之不動產並因此而遭行政
      執行處禁止處分查封登記，故原告乃依兄弟姊妹前均已同
      意之父親遺願而辦理遺產之處理，如此而已。且觀原告前
      已繳之地價稅及罰緩等高達數10萬元，故縱被告曾替父親
      繳納過每期數百元之健保費，基於為人子女本屬應該，今
      竟執此稱說，誠不足取。
  (三)爰聲明：(1)確認訴外人辛○○於90年10月10日所立之遺囑為
    真正；(2)訴訟費用由被告負擔。
二、被告則辯稱：
  (一)按代筆遺囑之見證人應由遺囑人指定，並應於代筆遺囑上簽
    名或按捺指印，且代筆遺囑之口述應由遺囑人以言語為之，
    不得以其他舉動表達。本件兩造之爭點乃在於系爭遺囑是否
    為真正？惟原告提起積極確認之訴，訴請確認被繼承人辛○○於90年10月10日所做之代筆遺囑為真正，則原告對此有利
    於己之事實，自須先負舉證之責。原告雖對該遺囑之真正提
    出遺囑並以光碟為佐，惟該光碟內容並未見被繼承人辛○○
    以言語口述遺囑內容，亦即該遺囑並非由被繼承人親自口述
    遺囑意旨後由他人代筆作成，並不符合代筆遺囑之法定要件
    ；亦未見被繼承人辛○○親自簽名、蓋章及按指紋，且遺囑
    上之簽名筆跡亦顯與臺灣土地銀行所留存之存款印鑑卡上之
    簽名有別；又經不明男子提示遺囑內容錯誤時，被繼承人辛○○對於錯誤之處不僅未詳加核對確認，且反於常情對該錯
    誤處竟未有絲毫反應，實與經驗法則有違；且己○○徵取被
    繼承人辛○○同意時，亦不無刻意誘導哄騙之情。再者，光
    碟內容中有不明男子表示事後剪輯之意，佐以光碟有多處錄
    影中輟、無畫面之處，足見該光碟實乃片段剪輯而成，具有
    嚴重之瑕疵，難認其為真正。
  (二)次查，系爭遺囑乃證人己○○於立遺囑日之前事前撰擬，遺
    囑人辛○○向其敘述時僅由楊儒炎、楊玉如、楊玉惠在場，
    至於系爭遺囑上之見證人戊○○、甲○○則並未在場。此有
    己○○證述：「（問：為何立遺囑？）辛○○在立遺囑前，
    就陸陸續續有告訴我遺囑的內容。（問：立遺囑前多久，辛○○有陸續告訴你遺囑內容？）不記得。（問：辛○○陸續
    告訴你幾次遺囑內容？）5 、6 次以上，我妹妹也有告訴我
    。（問：遺囑內容是否你在90年10月10日前事先擬好？）是
    。（問：辛○○跟你口述遺囑內容時，有何人知道？）楊儒
    炎、楊玉惠、楊玉如。」等語可按（參97年4 月10日審理筆
    錄）。復查90年10月10日遺囑人立遺囑當日，遺囑人辛○○
    並未向在場之見證人戊○○、甲○○、己○○，親自口訴遺
    囑內容之情，亦有原告所提之原證2 光碟內容，與證人戊○○證稱：「（問：你們立遺囑時，辛○○有無將遺囑內容說
    出來？）是己○○寫好之後，念給辛○○聽。（問：是否是
    說己○○事先立遺囑，當場宣讀遺囑？）是。（問：己○○
    宣讀遺囑前，你是否沒有聽到辛○○說遺囑內容？）沒有。
    」等語可按。足見，立遺囑當日，辛○○確實未曾向在場見
    證人口述遺囑內容，自不符合民法第1194條之法定方式。
  (三)退步言之，被繼承人辛○○意思能力不健全，不可能為遺囑
    。被告出嫁前，均與被繼承人辛○○、母親楊溫鴻同住於重
    陽路故居，其他兄弟姊妹則在外租屋居住。母親亡故後，被
    繼承人辛○○乏人照料，乃由被告與夫婿每日前往重陽路故
    居照料其三餐起居，直至90年間父親住院。故被告與夫婿乙○○對於被繼承人辛○○之身心狀況，知之甚稔。又被繼承
    人辛○○因早年車禍裝置鐵板，復因二度中風，罹有中度肢
    障，致長期以來行動不便；且被繼承人辛○○因長期嗜酒導
    致意思不清、智能低落，於74年前後，更曾發生於酒後將土
    地贈與他人情事，後於訴訟中，經法官認定被繼承人辛○○
    之意思能力有問題，始將土地追回。故長期以來，母親楊溫
    鴻均限制其行動於重陽路故居，以保護其生命安全，並防止
    類似遭人訛騙土地之情況再度發生。90年間，被繼承人辛○○因病先後於臺北忠孝醫院、臺北長庚醫院，以及林口長庚
    就醫，經被告通知原告與訴外人楊儒炎後，原告與訴外人楊
    儒炎於被繼承人辛○○住院期間，即開始百般阻擾被告前往
    探視，被告當時僅得見被繼承人辛○○一面，當時被繼承人
    辛○○並無能力清楚表達意思，至對於其他事物之理解，並
    無法本於自由意志任意表示。再者，被繼承人辛○○於90年
    間出院後，原告與訴外人楊儒炎更動輒以打罵方式禁止被告
    前往探視，直至95年接獲行政執行署關於遺產稅之執行通知
    ，始知被繼承人辛○○亡故，更自96年接獲本件開庭通知始
    知有原告所謂之遺囑存在。
  (四)查被繼承人辛○○之意思能力本有問題，此由林口長庚醫院
    之病歷顯示，辛○○當時確實有「知識缺失」之問題，且辛○○遺囑之引言亦表明：「吾已老邁長期臥病在床，行不便
    ，手難寫」等情，顯然與台欣老人養護所之函文所述楊健一
    神智均屬清醒，並可自為進食及如廁等日常生活起居之情不
    相符合。況台欣老人養護所並非專業之醫療院所，故其判斷
    尚有可疑。且被繼承人辛○○確實中風2 次，此僅須向南港
    資生堂醫院調取病歷資料即可為證，又被繼承人辛○○於78
    年5 月22即離職，由母親在家照顧，被告當時尚未結婚，均
    一同照料被繼承人辛○○生活起居，此亦有全民健康保險之
    繳費證明為據，即知被告所言均屬實在，被告對被繼承人辛○○身心狀況實知之甚詳。再者，鈞院所調得之林口長庚病
    歷資料，原告雖以「90年5 月間父親經檢查『知覺感受』均
    屬正常，護理紀錄單亦載『精神可』」云云，而認被繼承人
    辛○○意思能力無礙。惟該病歷上之護理計劃單上（護理計
    劃表）上，亦記載「健康問題：知識缺失」，即知被告主張
    被繼承人辛○○有意思能力不清之情，實非全屬無據。
  (五)此外，被告夫婿乙○○並非如原告所言長期失業，而係於正
    職外，另分別在有億企業有限公司、柏翔企業社、銘和企業
    社等等公司擔任司機及從事駕駛壓路機之工作，並兼職從事
    計程車司機之工作，此有乙○○之勞工被保險人投保資料、
    銘和企業社工作證明、工作簽單、個人經營計程車客運營業
    執照可按，足見乙○○恆有固定之工作。另原告所謂「被告
    便偶與其夫回娘家騙錢炒作股票」亦屬無稽，原告亦全然無
    據，雖乙○○名義下有開設買賣證券之帳戶，但乃當初供他
    人所使用，此有臺灣臺北地方法院84年度訴字第2728號刑事
    判決書可知，故原告謂被告之夫乙○○若從無股票買賣之情
    ，何以會遭依違反證券交易法起訴之可能云云，要無可採。
    又原告所提王金蓮之借據為78年所立，被告當時仍就讀高中
    ，乙○○與被告尚不相識，該借貸事實過程被告與乙○○均
    不知悉，且該人是否即為乙○○之胞姊，亦未見原告舉證說
    明。再者，當時乃母親見被告夫婿乙○○不沾菸酒，且工作
    認真穩定，乃鼓勵被告與夫婿交往，並贊同兩人結婚，故原
    告所謂「在屢經被告欺騙後，母親即常告誡原告等子女要小
    心被告婆家之人」、「母親更是強烈要求被告庚○○離婚」
    之說從何而來？實屬無稽。89年間母親生病後，即要求被告
    與夫婿代為幫忙照顧被繼承人辛○○之三餐及生活起居，被
    告與夫婿乙○○應允，迄90年5 月14日被繼承人辛○○生病
    住院，此有被告為父親支付之全民健康保險收據為憑，故何
    來原告所謂「父、母親事後也揚言不願再見被告兩夫妻」之
    情。再查，90、91年間確實係原告與訴外人楊儒炎、楊玉惠
    、楊玉如等刻意阻擾、隱瞞雙親之下落，甚至於以暴力相向
    ，阻止被告探視。抑有進者，母親死亡之時，壬○○、楊玉
    惠、楊玉如等見被告前往臺北市立第二殯儀館祭拜，竟不顧
    天倫、兄妹之情，當場斥責、驅趕被告，此有驗傷單、錄音
    帶譯文可據。故被告實不知被繼承人辛○○嗣後於90年5 月
    18日為原告等送入台新老人安養院就養之情，更遑論前往探
    視等語置辯，並聲明：(1)原告之訴駁回；(2)訴訟費用由原告
    負擔。
三、按確認法律關係之訴，非原告有即受確認判決之法律上利益
    者，不得提起之；確認證書真偽或為法律關係基礎事實存否
    之訴，亦同，民事訴訟法第247 條第1 項定有明文。又此所
    謂即受確認判決之法律上利益，係指因法律關係之存否不明
    確，致原告在私法上之地位有受侵害之危險，而此項危險得
    以對於被告之確認判決除去之者而言，故確認法律關係成立
    或不成立之訴，苟具備前開要件，即得謂有即受確認判決之
    法律上利益（最高法院42年度臺上字第1031號判例參照）。
    經查，本件原告主張被繼承人辛○○生前於90年10月10日依
    民法第1194條之規定預立遺囑，指定己○○、戊○○及甲○○等3 人為見證人，並口述遺囑意旨，由己○○筆記、宣讀
    、講解後，再由辛○○確認無誤後，記明年、月、日，由被
    繼承人辛○○簽名蓋章並蓋指印，見證人兼代筆人己○○及
    另兩名見證人加以簽名，惟被告否認系爭遺囑之真正，致原
    告在私法上之地位有受侵害之危險，而此項危險之狀態，得
    以確認判決除去之，是原告提起本件訴訟顯具有確認之法律
    上利益，合先敘明。
四、得心證之理由：
    本件原告主張兩造之父即被繼承人辛○○已於91年7 月12日
    死亡，兩造及訴外人楊儒炎、楊玉惠、楊玉如均為繼承人之
    事實，業據提出戶籍謄本、繼承系統表等為證，並為被告所
    不爭，堪信為真正。又原告主張被繼承人辛○○生前於90年
    10月10日依民法第1194條之規定預立遺囑等情，雖據提出系
    爭遺囑為證，然為被告否認該遺囑之真正，並以上揭情詞置
    辯。茲兩造所爭執者，厥在於系爭遺囑是否真正？亦即被繼
    承人辛○○於90年10月10日書立系爭遺囑是否發生代筆遺囑
    之效力？茲析述如下：
  (一)按遺囑之內容通常均涉及重要事項，利害關係人每易產生爭
    執，為確保遺囑人之真意，並防止事後之糾紛，民法第1189
    條乃規定遺囑為要式行為，必須依一定方式為之，始生效力
    。次按法律行為，不依法定方式者，無效；代筆遺囑，由遺
    囑人指定3 人以上之見證人，由遺囑人口述遺囑意旨，使見
    證人中之1 人筆記、宣讀、講解，經遺囑人認可後，記明年
    、月、日，及代筆人之姓名，由見證人全體及遺囑人同行簽
    名，遺囑人不能簽名者，應按指印代之，民法第73條、第11
    94條分別定有明文。是代筆遺囑未依上開法定方式製作者，
    自屬無效。又民法第1194條所規定之見證人，依其法條全文
    之文義及立法意旨觀之，代筆遺囑之見證人，自應以被繼承
    人為口述遺囑時，始終親自在場見聞其事並得為證明，及與
    遺囑人同行簽名於其上之人，始足當之（最高法院85年度台
    上字第1672號判決意旨參照）。
  (二)原告雖主張被繼承人辛○○為預立遺囑，乃於90年10月10日
    指定己○○、戊○○及甲○○等3 人為見證人，並口述遺囑
    意旨，由己○○筆記、宣讀、講解後，再由遺囑人辛○○確
    認無誤後，記明年、月、日，由遺囑人辛○○簽名蓋章並蓋
    指印，並由3 名見證人加以簽名，且當時亦有錄影存證，已
    清楚紀錄遺囑人辛○○確有同意書立遺囑之意思，且意思能
    力清楚等情，固據提出遺囑影本、錄影光碟1 片等為證，惟
    遭被告所否認，並以前揭情詞置辯。據證人戊○○到庭證稱
    ：「（問：立遺囑當天90年10月10日你有無看到立遺囑本人
    辛○○？）有。（問：辛○○意識是否清楚？）還算清楚，
    我們有錄影存證，辛○○還可以抽煙。（問：過程中，辛○○有無說什麼？）我只記得，己○○宣讀、講解後，辛○○
    有點頭同意。（問：你們在何處立遺囑？）己○○的事務所
    。（問：你當時為何到己○○事務所？）因我是己○○的朋
    友，己○○請我當見證人。（問：己○○如何聯絡你當見證
    人？）己○○打電話先通知我。‧‧‧（問：全部的人到場
    後，由何人主導立遺囑？）己○○。（問：辛○○到場有無
    說什麼？）沒有。（問：你們立遺囑時，辛○○有無將遺囑
    內容說出來？）是己○○寫好之後，念給辛○○聽。（問：
    是否是說己○○事先立遺囑，當場宣讀遺囑？）是。（問：
    己○○宣讀遺囑前，你是否沒有聽到辛○○說遺囑內容？）
    沒有。」（見本院97年4 月10日言詞辯論筆錄，本院卷第2
    冊第16至19頁）等語、證人己○○亦證稱：「（問：這遺囑
    是否你寫的？〈提示原證一〉）是我寫的。（問：為何立遺
    囑？）辛○○說在立遺囑前，就陸陸續續有告訴我遺囑的內
    容。‧‧‧（問：立遺囑前多久，辛○○有陸續告訴你遺囑
    內容？）不記得。‧‧‧（問：辛○○陸續告訴你幾次遺囑
    內容？）5 、6 次以上，我妹妹也有告訴我。（問：你們在
    講的過程大要為何？）他們家有祭祀公業的問題，所以地都
    是給大兒子，才會談論這個部分。‧‧‧（問：你如何聯絡
    戊○○到場？）我打電話通知戊○○來，因為我們也有配合
    過其他案子。（問：遺囑內容是否是你在90年10月10日前事
    先擬好？）是。（問：辛○○跟你口述遺囑內容時，有何人
    知道？）楊儒炎、楊玉惠、楊玉如。」（見同上言詞辯論筆
    錄，本院卷第2 冊第20至22頁）等語、另證人甲○○證稱：
    「（問：上面的簽名是否你簽的？〈提示原證一〉）是，當
    天我有在場。（問：是何人找你來？）壬○○。（問：壬○○以何方式聯絡你？）電話。‧‧‧（問：遺囑內容，己○○有無宣讀、講解給辛○○聽？）有，辛○○有點頭表示同
    意。‧‧‧（問：你到場時，己○○是否就開始拿出遺囑宣
    讀、講解遺囑？）是，之後經辛○○同意才蓋章。（問：己○○宣讀、講解遺囑前，你有無聽到辛○○說遺囑內容？）
    我忘記了。」（見同上言詞辯論筆錄，本院卷第2 冊第23至
    25頁）等語，足認見證人戊○○、甲○○並非係遺囑人辛○○所指定之見證人，且系爭遺囑亦非由遺囑人辛○○於90年
    10月10日當天口述遺囑意旨，而由見證人己○○當場筆記，
    充其量僅係立遺囑日前，由遺囑人辛○○陸續將遺囑意旨告
    知己○○，並由己○○事先撰擬遺囑，再於立遺囑日逕予宣
    讀、講解，況遺囑人辛○○於口述遺囑內容時，見證人戊○○、甲○○並未在場見聞其事。至原告所提本件立遺囑過程
    之錄影光碟，經本院當庭勘驗，該光碟片長6 分14秒，影片
    於9 秒至20秒中斷，於20秒至4 分56秒由己○○宣讀系爭遺
    囑內容，被繼承人辛○○在旁聆聽，5 分11秒己○○問被繼
    承人：「我剛念的是否瞭解？有無同意？」，被繼承人：「
    同意，給兒子就好。」，被繼承人並於5 分49秒開始抽煙，
    影片第6 分鐘，原告問被繼承人：「有無什麼話對阿琴說？
    」，被繼承人未答話（見97年5 月12日言詞辯論筆錄，本院
    卷第2 冊第37頁）。綜觀該影片全部內容，並無遺囑人口述
    遺囑意旨之畫面，是在代筆遺囑程序中，遺囑人並未口述遺
    囑之內容、見證人戊○○、甲○○亦未聽聞遺囑人為口述遺
    囑之意旨，系爭遺囑自難謂符合民法第1194條所定代筆遺囑
    之法定方式。是以，系爭遺囑既未依法定方式為之，自不發
    生代筆遺囑之效力。
  (三)綜上所陳，系爭遺囑並未符合民法第1194條所定代筆遺囑之
    法定要件，依民法第73條前段規定，自非有效。從而，原告
    請求確認系爭遺囑為真正，即無理由，應予駁回。
五、本件事證已臻明確，兩造其餘攻擊防禦方法及訴訟資料，經
    斟酌後認對判決之結果不生影響，爰不逐一詳予論駁，附此
    敘明。
六、據上論斷，本件原告之訴為無理由，應予駁回，依民事訴訟
    法第78條，判決如主文。
中    華    民    國    97    年    8     月    4     日
                  家事法庭法  官  李昆霖
以上正本證明與原本無異。
如對本判決上訴，應於判決送達後20日之不變期間內，向本院提
出上訴狀。
中    華    民    國    97    年    8     月    4     日
                          書記官  李佳穎


司法院資訊處製作；財團法人民間司法改革基金會備份。
